【裁判字號】    91,訴,737
【裁判日期】    920107
【裁判案由】    殺人未遂
【裁判全文】
臺灣臺北地方法院刑事判決                          九十一年度訴字第七三七號
    公  訴  人  臺灣臺北地方法院檢察署檢察官
    被      告  乙○○  男  三.
    選任辯護人  林詮勝律師
右列被告因殺人未遂案件，經檢察官提起公訴（九十一年度偵字第八一四六號、第八
六六○號），本院判決如左：
    主  文
乙○○殺人未遂，處有期徒刑伍年。
    事  實
一、乙○○於民國九十一年四月五日上午九時三十分許，駕駛車牌號碼七Ｆ—三八一
    ○號白色自用小貨車搭載其配偶丙○及其女武庭暄，途經臺北市○○○路於環南
    市場前之上坡引道處，跟隨在甲○○駕駛之車牌號碼ＣＭ—五一七○號紅色自用
    小客車後，因見甲○○前方並無其他車輛且速度甚慢遂猛按喇叭欲超車，惟因甲
    ○○車上載貨、該引道為上坡且僅容一臺車輛經過以致甲○○無法加速亦無法讓
    乙○○超車，乙○○即認甲○○係故意不讓其超車，因而基於以妨害人行使權利
    及殺人之故意，在環河南路上，先以超車到甲○○駕駛車輛前方緊急煞車之強暴
    方式，將甲○○由環河南路之內線逼往外線靠牆處後停於環河南路與德昌街交岔
    路口附近，妨害甲○○行使其自由通行之權利，乙○○隨即攜刮豬毛所用刀鋒長
    約十公分之單刃刀子下車藏於身後，並大聲呼叫要求甲○○下車，待甲○○下車
    後，乙○○即以右手持上開刀子，由右上往左下用力揮動砍向甲○○之頭、頸部
    ，因甲○○閃避以致其左臉頰下緣受有六公分乘一公分乘一公分之撕裂傷，甲○
    ○為閃避乙○○之攻擊，遂面向乙○○並繞著其所駕駛之車輛退行，乙○○見狀
    便又持刀繼續揮砍追殺甲○○，致甲○○腹部要害部位受有約二十公分乘三公分
    乘三公分之穿刺傷及左上臂受有約十五公分乘三公分乘二公分之巨大撕裂傷，嗣
    因丙○左手抱武庭暄而以右手拉住乙○○之左手欲勸阻，但反為乙○○揮刀所不
    慎波及，致使丙○右手臂、武庭暄右手臂及手指處分別受有撕裂傷（此部份未據
    提起告訴），乙○○則因丙○大喊女兒受傷始停下並將妻女送醫離開現場，甲○
    ○則勉力駕駛車輛前往華中橋、東園街附近駐有取締交通違規警員處報案後，經
    警送往臺北市立和平醫院急救使始倖免於難。
二、案經甲○○訴由臺北市政府警察局萬華分局報請及甲○○訴由臺灣臺北地方法院
    檢察署檢察官偵查起訴。
    理  由
一、訊據被告乙○○固不否認於右揭時、地駕駛白色車輛跟隨告訴人甲○○之後，因
    告訴人所駕駛之紅色車輛速度極慢而按鳴喇叭、曾持刀鋒常約十公分之刮豬毛小
    刀與告訴人發生衝突、而告訴人並未奪得刀械且其並未因而受傷等情，惟矢口否
    認有何殺人之犯行，辯稱：當天告訴人駕駛車輛行駛在前，速度極慢，伊遂按鳴
    喇叭，因發現告訴人載貨無法加速而作罷，但告訴人行駛至有多線道之環河南路
    上時，告訴人卻多次口罵三字經、阻撓伊超車並將伊駕駛之車輛攔下，並徒手毆
    打伊致伊眼鏡被打歪，另毆打丙○及武庭暄，伊遂返回車上取得刮豬毛用之小刀
    自衛，甲○○所受的傷可能是因為來搶刀扭打時所劃到的云云。經查：
（一）就案發時係被告將告訴人以強暴方式攔停在環河快速道路部分：
      告訴人於本院審理中到庭陳稱：伊於當日早上九時三十分許，開著紅色的廂型
      車往新店方向，而由環南市○○○○○道上環河快速道路，上了引道後，伊時
      速四、五十公里，後面有一臺白色的載貨車因嫌伊速度慢遂猛按喇叭，但因引
      道不寬，伊無法讓後面的白色車子超車，待上了三線道之快速道路後，伊行駛
      在內側車道並讓後面的白色車子超車通過，但白色車子就開到伊前方緊急煞車
      ，以致伊往右邊開到中間車道，但是白色車子又開到伊前方緊急煞車，最後伊
      只好開到外側靠牆之車道行駛，而該白色車子再次開到伊前面緊急煞車停下來
      ，伊只好也停下來等語（見本院九十一年九月二日訊問筆錄、同年十二月二十
      四日審判筆錄）。證人即告訴人鄰居而於案發時經過案發地點之丁○於本院到
      庭結證稱：伊於清明節當日早上七、八點去住家附近的中央市場買水果、金紙
      等物品來掃墓祭祖，出門時有看到告訴人開紅色的車子由家中出去，後來在當
      天九點多時伊係搭乘伊先生駕駛之車輛由萬華要去興隆路掃墓，伊坐在車子的
      右前座，車子是行駛在環河快速道路的中間車道，本來時速五、六十公里，途
      經環河南路引道下來處因為看到好像有事故，所以開得比較慢約三、四十公里
      ，車窗並沒有搖下，但也沒有貼隔熱紙，所以視線並未受影響。當時是看到紅
      色及白色的車子停在距伊右方約二、三公尺之環河快速道路上，白色發財車停
      在前面，紅色箱型車停在後面，伊當時看到有一個男子面向紅色車子趴在紅色
      車子駕駛座門那邊，趴著的男子穿什麼衣服、是否有受傷並不是看得很清楚，
      還有一個女子拉著另外一個持刀之男子站在二臺車子的中間，女子好像有抱著
      小孩，沒有看到持刀男子朝趴著的男子揮舞刀子，也沒有聽到女子喊叫，伊與
      告訴人是一、二十年的鄰居，是在案發隔天聽告訴人母親說告訴人被殺，伊與
      鄰居、告訴人母親一同去探病，在聊天過程聊及告訴人在環河快速道路上被殺
      ，伊才知道當時伊所看到的那些人中有一人是告訴人等語（見本院九十一年九
      月二日訊問筆錄）。雖被告以案發當日為清明節中央市場為休市，丁○不可能
      去買菜，而依據丁○當時之時速，亦不可能看到發生事情，且丁○在偵查中係
      稱告訴人趴在被告車上與本院調查中所稱並不相符等節爭執丁○證言之可信度
      ，然清明節市場休市並非即謂所有店家及攤販均同時休息，丁○係因與鄰居、
      告訴人母親一同前往探望告訴人，聊天時始知其所看到係告訴人與他人發生衝
      突之情況，則丁○是否有於該日早上前往中央市場購物核與本案認定事實均無
      影響。又依據丁○所稱其配偶所駕駛之車輛因見有人發生事故停下車輛而速度
      減慢，核與常情事理並無不合，且丁○所搭乘車輛行駛之車道與被告及告訴人
      所停下之車道為相鄰之車道，距離甚近，參以被告及告訴人之車輛分別為白色
      、紅色之明顯對比色，是丁○在速度減慢而距離甚近且顏色對比明顯之情況下
      ，對於告訴人及被告之車輛何人在前在後絕無錯認之理，足證案發當時告訴人
      確係為被告所攔停，告訴人所稱核與事實較為相符，被告就此部分確已構成以
      強暴方式妨害告訴人自由通行之權利行使。而丁○對於告訴人究係趴在何人車
      上一節，或係因時間久遠記憶模糊所致，尚難僅憑丁○就此部分前後證述情節
      不符即謂丁○其餘證言不可採信。至於證人丙○於本院調查中證稱：伊與被告
      是夫妻，當天是一同要到公公家去拜拜，當時車流量很小，在行駛至快速道路
      三個車道處，被告將車子開到告訴人車子左邊，伊與告訴人車子相鄰，被告又
      往右超車快要超過去時，告訴人車子又從右邊超到伊車子前面，而告訴人係將
      被告所駕駛之車輛攔停在中間車道等語（見同上訊問筆錄），丙○並無法描述
      告訴人如何將被告車輛攔停之具體情狀，且依據丙○及告訴人所述當時車流量
      小，則被告與告訴人並行行駛在三線道路上時，被告並無再行超車至告訴人前
      方之必要，被告大可逕行加速離開而不受告訴人之限制，且丙○當庭所繪製之
      被告與告訴人車輛並行及為告訴人車輛攔停之情況示意圖，亦明確繪明被告係
      為告訴人所攔停在中間車道，則於斯時被告仍可變換至左右二側車道離去，豈
      有輕易為告訴人攔停之理？是丙○上開所稱被告係如何為告訴人所攔停云云，
      尚難認與事實相符，實難採信，另即便丙○不會駕駛車輛，但對於方向位置當
      仍可辨明清楚，且丙○於本院數次調查中亦均對答如流，並無畏懼之情，是被
      告所辯其係為告訴人所攔停及丙○因不會駕駛車輛、丙○第一次作證而心理害
      怕以致無法供稱明確云云，顯與事實不符。
（二）就被告攔停告訴人車輛後下車持刀砍殺告訴人部分：
      告訴人於本院審理中到庭陳稱：伊於案發時身高一百六十九公分，體重六十幾
      公斤，為白色車子攔停後，就看到由該臺車走出一個身材壯碩、有刺青的人即
      被告，被告很兇地要伊下車，待伊下車後，被告就說伊是故意的，且拿出藏在
      背後的連柄約十四、十五公分之單刃刀子由右上往左下揮動往伊頭部砍，因為
      伊有閃避，所以在被告第一次砍下時只有劃到左臉，伊即有知覺已經受傷了，
      被告仍不斷揮刀，伊乃繞著自己的車子閃避後退，但左手臂、腹部另受有二處
      刀傷，砍到腹部時，因為感覺到腹部脂肪有一道斷層且風吹到涼涼的，知道腹
      部有受傷，但手臂部分是到醫院才知道有受傷，待伊繞著車子一圈後，白色車
      子駕駛座旁邊乘客座才下來一位抱著一歲小孩的女子來勸架並要將伊與被告拉
      開，該女子穿過伊與被告中間到被告左手邊，該女子用左手抱小孩、用右手拉
      被告沒有持刀的左手，後來該女子一直喊怎麼會有血，結果被告就開車載走該
      女子與小孩，當時並無看到被告身上受傷，也無法確定該女子所稱到底是何人
      流血受傷，因為伊家住附近，伊即開車前往距離案發現場二、三百公尺之華中
      橋、東園街附近駐有取締交通違規之警察處報警，由警察載往和平醫院就醫等
      語（見本院九十一年九月二日訊問筆錄、同年十二月二十四日審判筆錄）。而
      告訴人於九十一年四月五日上午九時五十分前往臺北市立和平醫院時，其受有
      左臉頰下緣約六公分乘一公分乘一公分撕裂傷、腹部約二十公分乘三公分乘三
      公分之穿刺傷、左上臂約十五公分乘三公分乘二公分之巨大撕裂傷，其他部位
      並無受傷，此有臺北市和平醫院診斷證明書、相關病歷資料及照片在卷可參，
      告訴人所受三處傷害面積均甚大，傷口且亦甚深，而告訴人之手部並無其他細
      微之傷口，且被告亦自承其身高一百七十公分、體重八十五公斤、左上臂有刺
      青、並未受傷、告訴人並未奪刀成功等情，被告體形顯較告訴人壯碩，則當尋
      常人手無寸鐵與一體型較己為壯碩且手持刀鋒長約十公分刮豬毛小刀之人發生
      衝突，豈有不思脫逃而反與之奪刀扭打之理？且若二人真有扭打，則扭打過程
      中二人手指、手掌及腕部有豈會均未因而受有任何傷害？至於就證人丙○於本
      院到庭證稱：被告及告訴人下車後，伊過了二分鐘即抱著小孩下車，看到被告
      及告訴人二人發生口角衝突，被告就推了告訴人一下，告訴人就出手打被告，
      伊抱著小孩並拉住被告，告訴人還動手打伊與小孩，被告看到伊與小孩被打，
      就將伊的手甩開回到車上後座拿出刮豬毛小刀並以右手持刀，伊以左手抱著小
      孩，以右手拉住被告未持刀之左手，告訴人看到被告持刀並沒有反應，告訴人
      繼續毆打被告的額頭還有伊，告訴人與被告間距離約有一手臂長，並無很近距
      離抱在一起打，告訴人還有用左手抓住被告右手手腕，並以右手手指去抓刀背
      想要奪刀，被告持刀的右手有用手腕做小小的揮刀動作，被告在揮刀時並無被
      抵抗不讓告訴人拳頭打到，接著小孩開始哭，伊發現小孩流血，伊遂喊被告名
      字，並告知小孩流血，所以被告才開車送伊與小孩到醫院，到了醫院才發現自
      己右手臂也受傷，小孩則是右手臂及手指受傷等語（見本院九十一年九月二日
      、同年十一月二十五日訊問筆錄）。查被告、丙○除右手臂受有刀傷一處、武
      庭暄除右手臂、手指受有刀傷各一處外，並未受有其他傷害且告訴人亦未由被
      告手上搶得刀刃之情，業據被告、丙○供稱明確及國立臺灣大學醫學院附設醫
      院之武庭暄診斷證明書及病歷資料在卷可據，是被告及丙○所稱渠等曾遭告訴
      人毆打之情，並無實證，且若如丙○所稱告訴人奪刀之際，被告僅以持刀右手
      腕做小小揮刀動作，則豈會波及在旁之丙○、武庭暄致使渠等亦受有刀傷或使
      告訴人受有左臉頰下緣約六公分乘一公分乘一公分撕裂傷、腹部約二十公分乘
      三公分乘三公分之穿刺傷、左上臂約十五公分乘三公分乘二公分之巨大撕裂傷
      ？況若如被告被告所稱係見告訴人毆打其妻女始返車取刀，則在該衝突發生之
      際，被告又豈會留妻女二人與告訴人對峙而獨自返回車上取刀？被告所辯及丙
      ○上開所稱，均難認與事實相符，復參以如前所述本件係被告將告訴人以強暴
      方式攔停在環河快速道路上、告訴人受傷之部位及程度等情，應認告訴人所稱
      其所受傷害係遭被告以刀用力揮砍所致情節所較與事實相符。
（三）按殺人罪之成立，須於實施殺害時，即具有使其喪失生命之故意，故殺人與傷
      害罪之區別，當以下手加害時是否明知或預見足以致人於死亡為斷，被害人受
      傷之部位是否為致命、傷痕之多寡輕重、犯人所用之凶器、下手實施情形，均
      為認定有無殺人故意之判斷資料，此有最高法院四十八年臺上字第三三號、十
      八年上字第一三○九號、十九年上字第七一八號、二十年非字第一○四號判例
      要旨可參，本件被告係因與告訴人發生交通行車糾紛而在進入環河南路三線道
      時以超車至告訴人車前緊急煞車之方式將告訴人攔停，並大聲喊叫要求告訴人
      下車，在告訴人下車後，被告即持刀鋒長約十公分之單刃刀子朝告訴人頭頸部
      、腹部等要害部位猛力揮砍，造成告訴人受有左臉頰下緣約六公分乘一公分乘
      一公分撕裂傷、腹部約二十公分乘三公分乘三公分之穿刺傷、左上臂約十五公
      分乘三公分乘二公分之巨大撕裂傷，而告訴人極有可能因閃避不及即造成頸部
      大動脈及腹腔等身體要害部位遭刀割裂以致受有致命之傷害，被告於行為時對
      此足以致人於死之結果應有預見，被告對於足以產生死亡之結果有所預見而仍
      猛力持刀朝告訴人上開身體要害部位揮砍，足見被告確有致告訴人於死之認知
      及意欲。本件事證業已明確，被告犯行均堪以認定。
（四）至於被告於本院中雖曾提及案發當時車上還有印傭云云，然告訴人供稱當時被
      告車上並無除丙○及武庭暄以外之其他人，且被告於警詢、偵查中亦均未曾提
      及上開印傭等情，則案發當時印傭是否有在場，即有疑問，且被告及辯護人亦
      未提出該印傭之具體年籍資料聲請本院傳喚，本院就此部分自無從調查，併與
      敘明。
二、核被告所為，係犯刑法第二百七十一條第二項、第一項之殺人未遂罪及刑法第三
    百零四條第一項之以強暴妨害人行使權利罪（檢察官起訴書證據並所犯法條欄雖
    漏引刑法第三百零四條，惟檢察官於起訴書犯罪事實欄業有述及該部分犯罪事實
    ，該部分自應認業經檢察官提起公訴）。被告係以妨害甲○○自由通行之手段以
    達其殺人之目的，被告所犯上開二罪間具有方法目的之牽連犯一罪關係，應依刑
    法第五十五條之規定從重論以殺人未遂罪。被告著手於殺人行為之實施而未生被
    害人死亡之結果，為未遂犯，爰依刑法第二十六條前段之規定，按既遂犯之刑度
    減輕其刑，故死刑減為無期徒刑或十五年以下十二年以上有期徒刑，無期徒刑減
    為七年以上有期徒刑，有期徒刑部分減輕其刑二分之一。爰審酌被告雖於本院審
    理中矢口否認犯行，且因交通糾紛即心生殺意，造成告訴人受有之傷害程度甚大
    ，惟被告亦於本院審理中與告訴人以新臺幣（下同）三十五萬元達成和解等情狀
    ，量處如主文所示之刑。被告持以砍殺告訴人之刮豬毛小刀一把，業經被告丟棄
    ，有被告供稱在卷可憑，爰不併與宣告沒收，另按刑法第五十九條之得酌量減輕
    其刑者，必須犯罪另有特殊之原因與環境等情，而在客觀上足以引起一般同情，
    認為即予宣告法定最低度刑其猶嫌過重者，始有其適用；至於犯罪之動機、犯罪
    之手段或犯罪後之態度等情狀，僅可為法定刑內從輕科刑之標準，不得據為酌量
    減輕之理由，最高法院著有九十一年度臺上字第七三三號裁判要旨可參，而經本
    院依據上開說明審酌本案之情況，核與刑法第五十九條之規定並不相符，是爰不
    予以酌減其刑，併此敘明。
三、另雖被告與告訴人於本院審理中以三十五萬元達成和解，告訴人並具狀撤回告訴
    在卷，然本院認定被告所犯係刑法第二百七十一條第二項、第一項殺人未遂罪及
    刑法第三百零四條第一項之強制罪，已如前述，均非告訴乃論之罪，是告訴人之
    撤回告訴對於本案之訴追及審理並不生影響，附此敘明。
據上論斷，應依刑事訴訟法第二百九十九條第一項前段，刑法第二百七十一條第二項
、第一項、第三百零四條第一項、第五十五條、第二十六條前段、罰金罰鍰提高標準
條例第一條前段，判決如主文。
本案經檢察官柯宜汾到庭執行職務
中      華      民      國    九十二    年      一      月      七      日
                              臺灣臺北地方法院刑事第一庭
                                  審判長法  官    陳興邦
                                        法  官    蘇嘉豐
                                        法  官    唐于智
右正本證明與原本無異。
如不服本判決，應於判決送達後十日內向本院提出上訴狀(應抄附繕本)。告訴人
或被害人如對於本判決不服者，應具備理由請求檢察官上訴，其上訴期間之計算
係以檢察官收受判決正本之日期為準。
                                        書記官    陳俐妙
中華      民      國    九十二    年      一      月      七      日
附錄本案論罪法條
刑法第二百七十一條
殺人者，處死刑、無期徒刑或十年以上有期徒刑。
前項之未遂犯罰之。
預備犯第一項之罪者，處二年以下有期徒刑。
刑法第三百零四條第一項
以強暴、脅迫使人行無義務之事或妨害人行使權利者，處三年以下有期徒刑、拘役或
三百元以下罰金。


司法院資訊處製作；財團法人民間司法改革基金會備份。
